臺灣高等法院刑事判決　　　　　　　　　　　　　九十三年度上易字第一三三四號
　　上　訴　人
　　即　被　告　乙○○
　　選任辯護人　黃憲男　律師
右上訴人因詐欺案件，不服臺灣宜蘭地方法院九十二年度易字第三二四號，中華民國
九十三年七月五日第一審判決（起訴案號：臺灣宜蘭地方法院檢察署九十一年度偵字
第二八一二號），提起上訴，本院判決如左：
    主  文
原判決撤銷。
乙○○意圖為自己不法之所有，以詐術使人將本人之物交付，處有期徒刑壹年貳月。
    事  實
一、乙○○乃戊○○醫師（已死亡）之高中及私立中山醫學院之同學，緣戊○○之妻
    陳惠玲向臺灣宜蘭地方法院檢察署控告戊○○、丁○○兄弟涉犯偽造文書等罪嫌
    ，經該署檢察官於民國九十年五月十日以八十九年度偵字第二六七三號案件為不
    起訴處分後，由告訴人陳惠玲聲請再議而經臺灣高等法院檢察署檢察長於九十年
    六月十九日以九十年度議字第一七六六號命令發回續查；詎乙○○經戊○○告知
    上情後，認有機可趁，竟意圖為自己不法之所有，於九十年七月十四日晚間十時
    許，前往宜蘭縣羅東鎮○○路一七二號戊○○住處，向戊○○之母丙○○○及戊○○、丁○○兄弟訛稱：陳惠玲再議成功，是拿新台幣（下同）一百萬元請調查
    局人員幫忙活動，其叔叔在調查局官位很大，如官司要贏必須要以一百二十萬元
    超過對方，贏了還要一百萬元，合共二百二十萬元，其中前金為二十萬元，餘要
    二百萬元，因遭丙○○○當面回絕後，復於翌（十五）日前往宜蘭縣羅東鎮○○
    路一七四號「戊○○診所」找戊○○，接續稱可代為活動打贏官司要求戊○○簽
    發二百萬元本票，另要二十萬元為前金，戊○○受乙○○一再誆騙，致陷於錯誤
    ，誤信其真有擺平前述官司之能力，即簽發發票日期九十年七月十五日、金額各
    一百萬元之本票二張予乙○○，並以乙○○向戊○○所拿之十八萬元及其前欠之
    二萬元共二十萬元當為前金供做乙○○活動前述案件之費用，而戊○○因恐乙○○無法依約擺平官司，乃要求乙○○簽發發票日期九十年七月十五日、金額分別
    為一百萬元及一百二十萬元之本票二紙供作擔保，俾便日後據以索回前述款項，
    後因上開本票中有一紙填寫有誤，乙○○又於九十年七月十九日前去「戊○○診
    所」，請戊○○另行簽發發票日期九十年七月十九日、金額一百萬元之本票一紙
    換回上開填寫有誤之本票，乙○○即以上開詐術向戊○○詐得金額合計為二百萬
    元之本票二紙；後因丙○○○得知上情而責備戊○○，戊○○乃於九十年八月二
    十一日向乙○○索回上揭二紙本票。嗣經原審政風室查悉上情向臺灣宜蘭地方法
    院檢察署告發而指揮法務部調查局宜蘭縣調查站循線查獲。
二、案經法務部調查局宜蘭縣調查站移送臺灣宜蘭地方法院檢察署檢察官偵查起訴。
    理  由
一、訊據被告乙○○否認有前揭事實之犯行，辯稱係為了安慰戊○○之媽媽，才這樣
    做，不是為予擺平官司才開本票云云，然查戊○○之妻陳惠玲前向臺灣宜蘭地方
    法院檢察署控告戊○○、丁○○兄弟偽造文書案件，業經該署檢察官於九十年五
    月十日以八十九年度偵字第二六七三號不起訴處分，嗣陳惠玲聲請再議，由臺灣
    高等法院檢察署檢察長於九十年六月十九日以九十年度議字第一七六六號命令發
    回續行偵查等情，有該署八十九年度偵字第二六七三號不起訴處分書及臺灣高等
    法院檢察署檢察長九十年度議字第一七六六號命令影本等件附卷可稽。再證人即
    被害人戊○○於偵查中稱於九十年四、五月間，伊與乙○○閒聊談起伊的官司經
    過，當時案件還未終結，於同年七月接到不起訴處分，對方聲請再議，乙○○跟
    伊說有管道知道對方為什麼再議會成功，過幾天乙○○告訴伊，說對方再議成功
    是因為在調查局花了一百萬元，伊想贏官司的話要花多一點錢，對方花一百萬元
    ，伊要花二百萬元蓋過，伊說要跟母親商量，告訴母親情況，乙○○於九十年七
    月十四日到伊家，伊帶乙○○去見母親，乙○○向母親說要用二百萬元才能贏官
    司，但母親當場拒絕，七月十五日乙○○找伊，向伊借二十萬元，因為之前乙○○欠伊二萬元，扣除後伊給乙○○十八萬元，另外乙○○要借二百萬元本票，說
    他跟老闆訴訟勝訴，要供擔保假扣押，伊沒有答應，乙○○問伊何時可以拿出二
    百萬元擺平官司，伊說房子撤銷假扣押再來貸款，便叫伊先開本票，伊開二張本
    票，是九十年七月十五日日期各一百萬元，伊為了保障，要乙○○簽包括二十萬
    元借款之一百二十萬元一張及一百萬元一張，後來乙○○說有一張寫錯，伊在七
    月十九日又買一本本票，開一張本票給乙○○，拿回那張本票，而伊給乙○○的
    二張本票，於九十年八月二十一日已經拿回來，是乙○○還給伊，伊再交給母親
    等語（參見九十一年度偵字第二八一二號卷第十四頁）；嗣於原審審理中證稱：
    乙○○係伊高中、大學同學，陳惠玲係伊前妻，陳惠玲曾向伊及丁○○提出告訴
    ，案件經不起訴處分後陳惠玲再議成功，發回地檢署續查，後來他們和解，為不
    起訴處分後陳惠玲沒有再再議，而於九十年三、四月案件偵查期間中伊曾告訴被
    告，收到再議發回續查的通知，伊很訝異又找乙○○提起此事，乙○○剛聽到時
    沒有說什麼，隔幾天後，乙○○打電話給伊，問這件官司對伊重不重要，如果重
    要的話他有辦法，他要幫忙問問看，伊就叫他幫忙問，隔幾天後乙○○告訴伊陳
    惠玲給甲○署一百萬元所以再議成功，乙○○說有辦法解決這件案子，伊就叫乙○○幫忙問，隔幾天乙○○告訴伊有叔叔在調查局作高階職務，依照伊的身份地
    位必須要出六、七百萬元活動費，伊說付不起，乙○○說再去幫忙問，跟伊說要
    二百萬元以壓過陳惠玲一百萬元，伊說沒有辦法決定，要乙○○於七月十四日晚
    上到伊跟母親丙○○○談這件事，所以七月十四日被告到伊家，當天有母親丙○○○、弟弟丁○○及伊在家，乙○○當天說這個官司陳惠玲再議成功是因為拿一
    百萬元給甲○署，乙○○告訴丙○○○說要贏官司要給二百萬元解決，乙○○說
    有叔叔在調查局，丙○○○聽後反對，認為不需要，我們是清白的，丁○○也認
    為不要當真，但伊有點心動，於七月十五日乙○○到診所問伊的意思，伊願意付
    二百萬元的活動費試試看，乙○○提議對開本票，如果沒有解決伊的票也不會被
    拿去挪用，伊就在診所開了二張本票，每張一百萬元，日期是七月十五日，被告
    也開二張本票，一張一百萬元，一張一百二十萬元，乙○○說要拿二十萬元先給
    調查局花用，這二十萬元不包括在二百萬元的活動費之內，是另外算的，因為當
    時錢不夠，當天伊請丁○○去提錢的，叫丁○○提錢時伊有告訴這筆錢是活動的
    前金，二十萬元是伊拿現金給被告，但因為之前被告欠伊二萬元，所以伊拿十八
    萬元給被告，伊在調查局說二十萬元是借給被告，當時是為了保護被告，實際上
    二十萬元是前金，不是借款，總共是二百二十萬元，被告說要給調查局的人前金
    二十萬元，伊是相信的，因為被告說之前他有一個官司也是這樣擺平的，九十年
    七月十九日那張是重開的，乙○○開給伊的票沒有動過，之後伊把這件事情告訴
    丁○○，過幾天後丁○○將這件事情告訴母親，母親說要把本票拿回來，本票是
    被告交給伊的，伊再交給母親等語（見原審卷第四七頁至第五九頁），依證人戊○○上開之所述，明確證述就其與陳惠玲間之偽造文書案件，雖經臺灣宜蘭地方
    法院檢察署檢察官以八十九年度偵字第二六七三號為不起訴處分，但經陳惠玲聲
    請再議而經臺灣高等法院檢察署檢察長發回續行偵查後，被告經由戊○○告知上
    情後，被告即以陳惠玲花錢請調查局人員活動為由，前往戊○○住處向戊○○、
    丙○○○、丁○○等人表明其有叔叔在調查局任職，如欲擺平官司需花二百二十
    萬元，雖遭丙○○○拒絕，但嗣後被告仍至戊○○診所以此詐騙戊○○並由戊○○簽發面額總計二百萬元之本票二紙及以乙○○向戊○○所拿之十八萬元及其前
    欠之二萬元共二十萬元當為前金等，另證人丙○○○於偵查中證稱：於九十年七
    月十四日晚間十時許，乙○○到羅東鎮○○路一七二號家裡，當時伊與兩個兒子
    均在場，乙○○對他們說渠也有官司贏了，並說叔叔在調查局官位大，會贏官司
    是拜託叔叔的，渠有叫叔叔調查，陳惠玲告戊○○的官司，對方花一百萬元，如
    果官司要贏的話，他們必須花一百二十萬元，贏了之後還要再付一百萬元，活動
    之後同年九月或十月就有消息，伊問乙○○叔叔的名字，乙○○說不能說，當時
    伊拒絕乙○○，過幾天丁○○告訴伊，乙○○去向戊○○借二十萬元，又有票換
    票的事情，伊聽後一直對戊○○追究票換票是何意，戊○○不說，伊一直想找乙○○什麼意思，找到乙○○後，乙○○就寫一張字條給伊，說沒有拿票及錢去做
    非法的事情，後來二張本票乙○○拿給戊○○轉交給伊等語（參九十一年度偵字
    第二八一二號卷第三三頁）；於原審審理中證稱：七月十四日乙○○到我的家，
    乙○○說他被老闆告後來他贏了，因為他叔叔在調查局作很大，就是乙○○的叔
    叔去調查，陳惠玲拿了一百萬元給調查局，如果官司要贏要勝過陳惠玲拿的一百
    萬元，乙○○說要一百二十萬元或二百萬元，伊說不要而當場拒絕被告，拿本票
    是丁○○告訴伊，並說乙○○本票對開的事，丁○○沒有說明乙○○向戊○○拿
    本票的原因，但伊知道被告向戊○○拿本票根本就是要騙等語（見原審卷第六七
    頁、第六八頁）；證人丁○○於原審審理中證述當天是星期六晚上，乙○○到戊○○羅東中正路的家，乙○○說本身有一個官司靠在調查局的叔叔打贏，其叔叔
    在調查局官位做的很大，他們的案件有請叔叔調查，乙○○說這案件對方有拿一
    百萬元，要贏的話要拿一百二十萬元當作前金之後還有後謝，閒聊中乙○○說其
    妹妹也有官司也是靠叔叔打贏的，當天有問乙○○叔叔姓名，但乙○○說不能講
    還稱這種東西怎麼能講，乙○○並說這件官司還會拖很久，如果找其叔叔幫忙，
    大約九、十月就會有結果等語（見原審卷第七七頁）。被告於宜蘭縣調查站時亦
    承認有於九十年七月十四日前數度向戊○○表示其是劉守成之親戚，並有一位叔
    叔在調查局服務可以幫忙擺平戊○○與其妻陳惠玲之官司及其無親戚在調查局任
    職，戊○○所開之二張各一百萬元之本票係表示擺平戊○○與陳惠玲之官司預計
    支出之總費用所需，另有前金二十萬元（調查站筆錄第五頁背面、第六頁），於
    本院亦稱有收到戊○○簽發之二張各一百萬元之本票，並稱二十萬元之借款有所
    謂前金之意思等，雖被告稱此事係為安慰戊○○之媽媽，惟戊○○之媽媽丙○○○已拒絕此事，且被告亦無在調查局任職之叔叔，其又去向戊○○拿現款及二百
    萬元之本票，所謂之安慰戊○○之媽媽，顯與常情有違，自不足採信，從證人丙○○○及丁○○之上開證述，被告於九十年七月十四日前往戊○○住處，向渠等
    謊稱有叔叔任職調查局，並表明係因陳惠玲花錢致戊○○、丁○○偽造文書案件
    經再議發回，如欲擺平官司需提出金錢買通調查局人員等情，與戊○○證述當日
    情景亦相合，且有戊○○簽發之面額一百萬元、發票日九十年七月十五日、及面
    額一百萬元、發票日九十年七月十九日之本票二紙及被告用供擔保而簽發交付戊○○之面額一百二十萬元、發票日九十年七月十五日之本票一紙附卷可證，被告
    前揭之所辯，顯係卸責之詞，不足採信，本件事證明確，被告之犯行堪以認定。
二、核被告乙○○之所為，係犯刑法第三百三十九條第一項詐欺取財罪。
三、原審審理結果據以論罪科刑固非無見，惟被告已一再陳明本件有前金二十萬元，
    並經證人戊○○證述明確，且被告亦承認有開二張之本票，一張為一百萬元，另
    一張為一百二十萬元，合計二百二十萬元，自係包括該二十萬元之前金方為相合
    ，原審將該二十萬元排除，尚有未洽，被告上訴否認犯行為無理由，惟原判決既
    有前揭可議之處，仍應由本院予以撤銷改判，爰審酌被告趁他人官司之際，謊稱
    欲替他人解決官司，而以行賄司法人員為由詐騙金錢，破壞司法形象甚鉅，且於
    犯罪後猶飾詞卸責，毫無悔意，及被害人所受之損害等一切情狀，量處如主文所
    示之刑。
據上論斷，應依刑事訴訟法第三百六十九條第一項前段、第三百六十四條、第二百九
十九條第一項前段，刑法第三百三十九條第一項，罰金罰鍰提高標準條例第一條前段
判決如主文。
本案經檢察官洪泰文到庭執行職務。
中　　　華　　　民　　　國　　九十三　　年　　十二　　月　　 十四 　　日
                              臺灣高等法院刑事第十七庭
                                  審判長法  官  陳  正  雄
                                        法  官  杜  惠  錦
                                        法  官  許  宗  和
右正本證明與原本無異。
不得上訴。
                                        書記官  沈  秀  容
中　　　華　　　民　　　國　　九十三　　年　　十二　　月　　 十七 　　日
附錄：本案論罪科刑法條全文
中華民國刑法第三百三十九條第一項
意圖為自己或第三人不法之所有，以詐術使人將本人或第三人之物交付者，處五年以
下有期徒刑、拘役或科或併科一千元以下罰金。
